【裁判字號】    88,重上,12
【裁判日期】    900403
【裁判案由】    塗銷登記
【裁判全文】
臺灣高等法院臺中分院民事判決  八十八年度重上字第一二號
      上  訴  人  甲○○
                  丙○○
      右二人共同
      訴訟代理人  張績寶  律師
                  張繼準  律師
      複  代理人  石娟娟  律師
      被  上訴人  丁○○  住台.
                  乙○○  住台.
                  戊○○  住台.
      右三人共同
      訴訟代理人  林根煌  律師
右當事人間塗銷登記事件，被上訴對於中華民國八十七年九月二十九日臺灣臺中地方
法院八十六年重訴字第四六八號第一審判決提起上訴，本院判決如左：
      主      文
原判決關於上訴人丙○○應將土地移轉登記與被上訴人（即原判決主文第二項）部分
廢棄。
右廢棄部分，被上訴人在第一審之訴駁回。
其餘上訴駁回。
第一、二審訴訟費用，由上訴人負擔十分之六，餘由被上訴人負擔。
      事      實
甲、上訴人方面：
一、聲明：求為判決：(一)原判決廢棄。(二)右廢棄部分，被上訴人在第一審之訴駁回。
二、陳述：除引用原判決書之記載外，補稱：
  (一)本件之請求權基礎，被上訴人訴訟代理人先則謂：「是父親贈與然後依信託登記
    予上訴人，是協議書來終止信託關係以代位請求」。嗣謂：「係以終止信託登記
    及權利讓與之法律關係請求」。被上訴人自應就所主張之事實負舉證責任。
  (二)上訴人丙○○於民國（以下同）七十六年間，並無被上訴人所提出之七十六年五
    月七日兩造（上訴人甲○○除外，以下同）及賴源郎、賴羽郎、賴福郎所簽訂之
    協議書（以下稱系爭協議書）所蓋用之印章，系爭協議書上之蓋章，係被上訴人
    在八十二年間取得上訴人丙○○之印鑑章後予以盜用，並將協議書之日期倒填至
    七十六年五月七日。自應由被上訴人先舉證證明上訴人丙○○於七十六年間即曾
    使用該印章。又被上訴人所提出之協議書多份，其備註欄中不僅字跡有別，內容
    亦不相同，其中有書寫「付二姐伍拾萬元」，顯見代書劉熙哲之証詞已有矛盾。
    再細觀並比對數份協議書上之簽名，其中「乙○○」及「戊○○」之簽名均差異
    極大，應非同一人所簽，顯有代簽或偽簽情事。而證人賴源郎於原審中屢次昧於
    事實指稱「被上訴人曾參加清明節掃墓並訂有分割之協議」，惟當上訴人丙○○
    舉出事証証明清明節當天上訴人係在金門並未參加掃墓，更不可能訂立分割協議
    來推翻其証詞，被上訴人自知謊言已被揭穿，立刻當庭捨棄該項主張。顯見証人
    賴源郎之証詞有虛偽杜撰之紀錄。再就証人賴福郎於原審時曾証稱：「寫協議書
    時我父親在場有表示要終止信託」云云。查「信託」係屬非常專業的領域，我國
    立法機關亦遲至民國八十五年一月始納入立法，至此信託一詞才引起社會大眾廣
    泛之討論。以兩造父親之學識及當時之社會背景，其於七十六年間即能表示要終
    止信託，實令人無法置信，證人賴福郎之證詞實為臨訟勾串所致。
  (三)原審法院徒以最高法院十九年上字第五八號之判例即解釋當事人之契約應於文義
    上及理論上詳為推求，不得拘泥字面致失當時立約之真意強於協議書內容之真意
    以外，而作不同之曲解顯已違背前揭判例所示。又證人即代書劉熙哲証稱「兩造
    父親即賴奇獅當時意識仍清楚，口述要我來記下」、「寫協議書之意是要七個兒
    子平分若賣掉土地則七人分錢，若未賣七人平分土地」云云，惟其為何未將前開
    內容之予以記載，於事隔十餘年後猶能清楚的記憶並適切表達兩造父親之意思，
    實難想像。是證人劉熙哲所言屬臨訟臆測之詞，不足採信。且代書在為當事人代
    書文件均會要求當事人及見証人簽名及蓋章，並在文書之騎縫處蓋全體當事人之
    騎縫章以示真實、避免抽換及其他爭議，而証人劉熙哲從事代書業務多年係頗有
    經驗之人，何以未將當時兩造及兩造父親之意思即土地應平均分配予各兄弟等簡
    單文句記載在協議書外，又何以未在上開協議內蓋用被上訴人及其他兄弟之印章
    ？亦未見見証人之簽名及蓋章，更以未在騎縫處蓋章，甚至兩造之父親賴奇獅是
    最重要之關係人，然又何以未見賴奇獅之簽名及印章呢？似此有諸多瑕疵且與一
    般經驗法則不符之文書形式，應不足採信。
  (四)系爭協議書中所載登記予長兄賴源郎名下之土地，除有大里市○里段二二０之十
    地號土地外，更有「台中市○區○○○段一一八之四及之六約一百零二坪」之土
    地，被上訴人均未納入計算。該筆土地之面積應於列入全部應均分面積為計算始
    符事理。系爭協議書上記載原登記在賴源郎名下之大里段二二０之一０地號土地
    重劃後分割為大孝段二四九、二四九之一、二四九之二、二四九之三地號土地其
    中大孝段二四九、二四九之一地號土地，賴源郎係在八十六年七月五日以「買賣
    」之原因分別移轉登記在賴昭榜、戊○○名下並非無償分配即「贈與」被上訴人
    名下。
乙、被上訴人方面：
一、聲明：求為判決：上訴駁回。
二、陳述：除引用原判決書之記載外，補稱：
  (一)七十六年五月七日立寫協議書時，因先父言明將該土地平分為七分，同時分贈與
    兩造之七兄弟，並終止賴源郎、賴羽郎、賴福郎及上訴人丙○○之信託登記，又
    將其得請求渠等應辦理所有權登記之請求權讓與被上訴人，兩造之先父於立協議
    書當時，即對於上訴人丙○○表示終止信託登記，並將其得請求上訴人丙○○應
    辦理所有權移轉登記之請求權讓與被上訴人。
  (二)系爭協議書之真意係指協議書上所載土地，當時約定兩造七兄弟平分，如有人要
    賣土地，但其中有人不出賣者，則由立協議人自行處分解決，就此事實已據代書
    劉熙哲、兩造之三叔賴阿輝證述屬實，立協議書時賴奇獅即告知兩造兄弟關於協
    議書上所載土地，應由兩造兄弟七人平分，因此該土地係兩造之父生前分贈給七
    兄弟，並由七兄弟自行處分。
  (三)按「如有用印章代簽名者，其蓋章與簽名生同等之效力」，民法第三條第二項定
    有明文，協議書計有七份，七個兄弟每人一份，因此兩造兄弟於該七份協議書分
    別簽名，雖每份協議上簽名之字跡未能完全一致，但其運筆則相同，況該協議書
    上各人之簽名確為親自所簽，因此上訴人主張被上訴人乙○○及戊○○之簽名差
    異甚大，應非同一人所簽，顯有代簽或偽簽情事云云，顯不足採。
  (四)因登記為賴源郎、賴羽郎、賴福郎及上訴人丙○○名義之土地，於重劃後所得之
    面積合計為０‧三二三七七七公頃，再加上被上訴人丁○○名義之大里市○○段
    二三二地號雜０‧０一八○二六公頃合計為０‧三四一八０三公頃，因此兩造兄
    弟七人，每人可分得０‧０四八八二九公頃，今因登記上訴人丙○○名義之大里
    市○○段二三九地號及二四八地號兩筆土地之面積合計有０‧一二四三六六公頃
    ，足見其顯已超出應得之土地面積０‧０四八八二九公頃計有０‧０七五五三七
    公頃，因此被上訴人請求上訴人丙○○應將坐落台中縣大里市○○段二四八地號
    雜０‧０七二一五九公頃各移轉持分三分之一登記與被上訴人等所有外，其餘不
    足部分０‧００三三七八公頃，請求上訴人丙○○將同段二三九地號雜０‧０五
    二二０七公頃各移轉持分四十七分之一登記與被上訴人等，茲因被上訴人於原法
    院就大里市○○段二三九地號雜０‧０五二二０七公頃請求上訴人丙○○各移轉
    持分四十五分之一登記與被上訴人部分願減縮請求上訴人丙○○各移轉持分四十
    七分之一移轉登記與被上訴人。
  (五)登記長兄賴源郎名義之大里市○○段二四九地號雜０‧０二０九六二公頃，長兄
    賴源郎已於八十六年七月五日移轉登記與被上訴人乙○○之長子賴昭榜所有（經
    被上訴人乙○○指定登記），又同段二四九之一地號雜０‧０二０九六二公頃亦
    於八十六年七月五日移轉登記與被上訴人戊○○竣事，雖土地代書於辦理所有權
    移轉登記時，將其填載以買賣為原因過戶，惟其並不影響賴源郎確實已將其超出
    應得土地面積部分之土地給與被上訴人乙○○。至於賴福郎名義之大里市○○段
    二二０地號雜０‧０三三二三二公頃各登記持分三分之一與被上訴人等三人時，
    因被上訴人欲對上訴人丙○○之系爭土地實施假處分，而需用擔保金，因此乃同
    意該土地賣與訴外人劉順福及林錢麗慧（二二０地號分割為二二０地號，０‧０
    一六五九二公頃及二二０之一地號，０‧０一六六四公頃），而以賣得價金提供
    擔保實施假處分在案（台中地方法院八十六年執全回字第一五五二號），因此賴
    福郎顯然已將大里市○○段二二０地號雜０‧０一六五九二公頃及同段二二０之
    一地號雜０‧００一六六四公頃分配給被上訴人等無異。至於登記長兄賴源郎名
    義之坐落台中市○區○○○段一一八之四地號及一一八之六地號土地兩筆因價值
    與大里市○○段土地價值不同，因此該部分土地將另行分配。
      理      由
一、被上訴人主張：兩造之父賴奇獅於生前購買如附表所示土地，分別信託登記與賴
    源郎、賴羽郎、賴福郎及上訴人丙○○等四人，嗣兩造之父賴奇獅於七十六年五
    月七日，邀集賴源郎、賴羽郎、賴福郎、上訴人丙○○及伊等共七兄弟，表示終
    止信託關係，將該土地由兄弟七人平分，並由七兄弟簽具協議書，被上訴人之另
    三位兄長均將被上訴人應分得之土地持分，過戶登記與被上訴人等人名義，惟上
    訴人拒不辦理所有權移轉登記，且將其父信託登記之系爭土地，以贈與為原因移
    轉登記與上訴人甲○○，有害伊之權利，自得請求撤銷上訴人二人之贈與行為，
    求為命：上訴人丙○○、甲○○就坐落台中縣大里市○○段二三九號、同段二四
    八地號土地，土地權利範圍全部，於八十六年五月二十六日，所為之贈與行為應
    予撤銷。上訴人丙○○、甲○○於八十六年六月二十一日以台中縣大里地政事務
    所霧字第一二００八三號收件字號就上開二筆土地以贈與為原因之所有權移轉登
    記應予塗銷。上訴人丙○○應將坐落台中縣大里市○○段二四八地號土地所有權
    全部，移轉登記與伊應有部分各三分之一，及將同段二三九地號土地所有權全部
    ，移轉登記與伊應有部分各四十五分之一之判決（原審為被上訴人勝訴之判決，
    嗣被上訴人於本院，將請求大里市○○段二三九地號土地，上訴人丙○○各移轉
    應有部分四十五分之一登記與被上訴人部分，減縮請求上訴人丙○○各移轉應有
    部分四十七分之一登記與被上訴人）。
二、上訴人則以：兩造之父賴奇獅於七十六年五月七日訂立協議書時已意識不清，不
    能為意思表示，並無終止信託關係之意思表示，而該協議書上之所蓋用之上訴人
    丙○○印章，係八十二年間申請變更印鑑證明時使用，在此之前，並未使用，協
    議書上之上訴人丙○○印文係被上訴人所盜蓋，且以倒填日期製作，上訴人丙○
    ○將其所有不動產移轉登記與上訴人甲○○，為所有權之正當行使等語，資為抗
    辯。
三、被上訴人請求上訴人丙○○將所有大里市○○段二三九地號土地各移轉應有部分
    四十五分之一登記部分，減縮請求上訴人丙○○各移轉應有部分四十七分之一登
    記與被上訴人，係屬民事訴訟法第二百五十五條第一項第三款之減縮應受判決事
    項之聲明，依同法第四百四十六條第一項規定，不經對造同意，即應准許。又上
    訴人不同意被上訴人追加以債權讓與之法律關係請求云云，惟被上訴人於原法院
    已具狀主張兩造之父賴奇獅已將所有權登記請求權讓與被上訴人等語（見原審卷
    一七八頁），是被上訴人該項主張非屬訴之追加，上訴人不同意追加云云，並不
    足取。
四、按印章由本人或有權使用人使用為常態，被人盜用為變態。證明書上所蓋被上訴
    人之印章既為真正，倘被上訴人不能舉證證明其係被人盜用，依民事訴訟法第三
    百五十八條規定，該證明書即應推定為真正（最高法院七十四年度台上字第四六
    一號判決參照）。又當事人主張有利於己之事實，就其事實有舉證之責任。又私
    文書經本人簽名、蓋章或按指印者，推定為真正。民事訴訟法第二百七十七條及
    第三百五十八條定有明文。上訴人據以請求之協議書上所蓋被上訴人之印章，係
    屬真正，為被上訴人所不爭執。被上訴人雖辯稱：其印章被盜蓋云云。惟未據舉
    證以實其說，依上開說明，即應推定該協議書為真正（最高法院八十三年度台上
    字第一三八二號判決參照）。查，系爭協議書（見原審卷四頁、本院卷七六、七
    七頁）上所蓋上訴人丙○○之印文，係上訴人丙○○八十二年十月六日，向大里
    戶政事務所申請變更之新印鑑，有台中縣大里市戶政事務所函附印鑑變更登記申
    請書、印鑑證明申請書在卷可稽（見本院卷(一)九四、九七、九八頁），且上訴人
    丙○○亦承認該印文為真正，並據證人兩造之三叔賴阿輝、長兄賴源郎、三兄賴
    福郎及代書劉熙哲於原法院證述，上訴人丙○○確於七十六年五月六日簽立系爭
    協議書等語明確在卷（見原審卷三五、九六、一六九頁），自應認系爭協議書為
    真正。上訴人丙○○辯稱：其未訂立系爭協議書，該印章係被盜用云云，惟並未
    舉其他證據證明，雖上訴人丙○○於八十二年，始向戶政機關將該印章申請登記
    為印鑑章，惟並不當然證明八十二年之前上訴人丙○○無協議書所蓋用之印章，
    自難以其於八十二年申請變更該印章為印鑑，即認七十六年間無該印章，係被上
    訴人於八十二年倒填日期製作系爭協議書，而盜用其印章。又上訴人丙○○雖僅
    以蓋章代之，並未簽名，惟未簽名並不當然可認定其印章為他人盜蓋，上訴人丙
    ○○就其被盜蓋既未舉證證明。是上訴人丙○○辯稱其能簽名，協議書未由其簽
    名，僅有蓋章，其餘之人均有簽名，而認該協議書非真正，及認被上訴人尚未就
    協議書之真正舉證云云，並不足取。
五、系爭協議書既為真正，則系爭協議書所記載之內容之真意，即應予以審究，分述
    如后：
  (一)協議書所載二二０之一係二二０之十六之誤，大里鄉○里段二二０之四地號土地
    之面積為０‧０三五四公頃，協議書上誤記載為０‧０九七０公頃，此觀二二０
    之一六號之土地登記簿謄本記載面積０‧０九四一公頃及所有權人為賴羽郎，均
    與協議書所載相同即明（見本院卷(二)一一六、一一七頁），又協議書記載以賴福
    郎名義登記之「大里鄉○里段二二０之四號０‧０九七０公頃」，因該二二０之
    四號土地於五十七年二月廿三日分割登記為「二二０之四號田０‧０三五四公頃
    」與「二二０之一七號田０‧０六一六公頃」以前，其面積為０‧０九七０公頃
    ，有大里鄉○里段二二０之四號及二二０之一七號土地登記簿謄本各一件可稽（
    見本院卷(二)一三八頁、一四一頁），惟因原有二二０之四號土地於分割後，未換
    領新土地所有權狀，因此於立協議書時，仍依舊土地所有權狀記載二二０之四號
    土地面積為０‧０九七０公頃，惟該項錯誤，並不能推翻系爭協議書係真正之事
    實。
  (二)系爭協議書記載「．．．以上五筆財產（即如附表所示土地）均為家父所有，其
    中戊、己、庚（按指被上訴人三人）無名義，所有權狀交由甲方（即賴源郎）保
    管，印鑑章各保管，如要出賣時，其中不出賣者，協議書人自己處分，地價稅金
    由使用人負擔，市內地出賣時，地上物使用人無條件遷移‧‧‧」等語，足認如
    附表所示之土地為兩造之父賴奇獅所有，而信託登記與賴源郎、賴羽郎、賴福郎
    、上訴人丙○○所有。
  (三)系爭協議書記載：「‧‧‧所有權狀交由甲方（即賴源郎）保管，印鑑章各保管
    ，如要出賣時，其中不出賣者，協議書人自己處分，地價稅金由使用人負擔，市
    內地出賣時，地上物使用人無條件遷移‧‧‧」等文句並非明確，惟據證人即立
    該協議書之代書劉熙哲證稱：「本件協議書是我在兩造之父家中所寫，七個兒子
    均在場，另有叔父也在場，丙○○是當場在協議書上蓋章的，財產是父親買的，
    登記在兒子名下，而寫協議書之意，是要七個兒子平分，若賣掉土地則按七份分
    錢，若未賣，七人平分土地，兩造之父當時意識仍清楚，口述要我記下」等語（
    見原審卷九六頁），又證人及兩造之三叔賴阿輝證稱：「我有見過協議書，內容
    我不太記得，我只記得由老大保管所有權狀，是要分給七人平分，十多年前七人
    和我及我哥哥（即兩造之父賴奇獅）、代書共十人在場，寫協議書時，有說七個
    兄弟平分，而女的給現金，在我哥哥家中寫的協議書‧‧‧」等語（見原審卷八
    八頁），且證人即兩造之長兄賴源郎證稱：「寫協議書時，我父親、叔叔都在場
    ，多出的本來就該拿出來分，農地當時尚未重劃，寫協議書時，就有說要拿出來
    分」（見原審卷一六八、一六九頁），又證人賴福郎證稱：「寫協議書時我父親
    在場，有表示要終止信託，所以大家把權狀拿出來給大哥保管，印章由個人保管
    」（見原審卷一六九頁），雖上訴人質疑兩造之父賴奇獅之知識，應不知信託及
    終止信託之法律關係，惟由系爭協議書記載如附表所示土地係兩造之父賴奇獅所
    有，登記與賴源郎、賴羽郎、賴福郎、上訴人丙○○等所有，已足認有信託之法
    律關係，又兩造之父賴奇獅已於立系爭協議書時，表示由七兄弟均分如附表所示
    土地，或均分出賣後之價金，顯有終止信託關係之意無疑，不以明確表示法律之
    名詞為必要。是上訴人上開質疑，即非可取。應認系爭協議書之真意，係兩造之
    父賴奇獅於立協議書時表示終止信託，並由七兄弟平均分配出賣土地之價金，如
    未出賣，則由七兄弟平均分配土地。亦即兩造之父賴奇獅生前已終止信託，並表
    示將土地分贈與七兄弟。
  (四)上訴人雖辯稱：兩造之父賴奇獅於立協議書時已意識不清，應無終止信託之意思
    表示云云。惟查，證人賴源郎證稱：「‧‧當時協議時，我父親雖中風，但意識
    還很清楚」等語（見原審卷第一九八頁），且證人劉熙哲原審證稱：「‧‧兩造
    之父當時意識仍清楚，口述要我來且記下」等語在卷（見原審卷九六頁），於本
    院證稱：「‧‧兩造之父當時還可以說話表示，不會有說話困難」（見本院卷(二)
    二二頁），足認兩造之父賴奇獅於立協議書時意識仍清醒，而講話雖不如一般人
    說得很正常，但仍可聽得清楚，是上訴人主張兩造之父賴奇獅於立協議書時，係
    昏迷休養中，顯不足採。
  (五)兩造之父賴奇獅固未在系爭協議書上簽名蓋章，惟據被上訴人之陳述，及證人賴
    源郎、賴福郎、劉熙哲之供述，已足認當時訂立終止信託契約及贈與契約，而該
    終止信託及贈與契約係諾成契約，並無以書面訂立為必要，是該終止信託及贈與
    契約應已生效，上訴人徒以所簽訂之契約每份備註欄所記載內容未完全相符，當
    事人簽名方式並不完全一致，及代書劉熙哲未完全記載內容，及協議書土地之記
    載錯誤，協議書上證人及賴奇獅未簽名蓋章等枝節問題，質疑訂立上開契約之真
    實性，尚非可取。
六、如附表編號四所示之上訴人丙○○所有土地，係屬兩造之父賴奇獅所有，兩造之
    父賴奇獅生前贈與行為，至其七十六年八月十一日死亡時（見戶政連結系統單，
    被上訴人主張於七十六年農曆六月十七日死亡），並無撤銷或拒絕履行之表示，
    繼承人應不得拒絕履行（最高法院五十一年度台上字第一四一六號判例參照）。
    如附表所示土地應由賴奇獅之繼承人，繼承終止信託之回復請求權，請求回復為
    兩造之父賴奇獅之遺產後，由兩造及賴源郎、賴羽郎、賴福郎予以平分（詳後述
    ），被上訴人自屬債權人，上訴人丙○○即為債務人。上訴人丙○○違反協議書
    內容，無償贈與系爭土地與上訴人甲○○，影響被上訴人債權之受償，有害及其
    債權，被上訴人請求撤銷上訴人丙○○所為贈與之詐害行為並無不合，因其無償
    贈與之詐害行為已有物權之移轉行為，則其撤銷之意思表示自包括贈與之債權行
    為及物權之移轉行為在內，故被上訴人依民法第二百四十四條第一項請求撤銷上
    訴人丙○○、甲○○間就如附表所示編號四號土地之贈與行為；及上訴人丙○○
    、甲○○應將該土地以贈與為原因之所有權登記塗銷，為有理由，原審就該部分
    為被上訴人勝訴之判決，並無不合，上訴意旨，仍執前詞，求為廢棄，為無理由
    。
七、被上訴人主張兩造之父賴奇獅於立協議書時，即對於上訴人表示終止信託登記，
    將其得請求上訴人丙○○應辦理所有權移轉登記之債權，讓與被上訴人等語（見
    原審卷一六０頁、本院卷(二)一三四、一三五頁）。惟查，被上訴人於原審主張：
    「‧‧當時先父言明如協議書所記載之土地均為伊所購置，而暫以‧‧‧登記，
    因此該土地將來必須分配與七兄弟，每人各七分之一‧‧‧」（見原審卷八三頁
    ）「若要出賣則七個人分錢，若不出賣登記與不出賣者，自行處分」（見原審卷
    八八頁）各等語，且證人賴源郎、賴福郎證稱：「在今（八十六）年清明節重劃
    完成，七兄弟才說好要分，公平分，在掃墓時，我弟弟（指上訴人丙○○）說要
    與他太太商量‧‧，後來他又改變」等語（見原審卷三六頁），而被上訴人於原
    法院八十七年九月十八日言詞辯論時，始捨棄依四月五日清明節有協議之主張（
    見原審卷一九八頁）。在該日之前均主張兩造及賴源郎、賴羽郎、賴福郎等七兄
    弟於八十六年四月五日清明節掃墓時協議之主張，如兩造之父賴奇獅已讓與權利
    ，實無兄弟再從新協商分產之理。又系爭協議書上所載之文句「‧‧如要出賣時
    ，其中不出賣者，協議書人自己處分，地價稅金由使用人負擔，市內地出賣時，
    地上物使用人無條件遷移‧‧‧」等語，及上開證人所述，賣地時七兄弟平分價
    金等情，足認兩造之父賴奇獅於七十六年立協議書時，並未讓與其權利與被上訴
    人，僅表示終止信託，並表示分贈如附表所示土地與七兄弟而已。證人劉熙哲證
    稱：「‧‧‧其中一人登記較多的，他需拿出來分，那時候有講好未登記的可向
    已登記的四人要」（見原審卷一六八頁），賴福郎證稱：「‧‧‧我父親說若不
    登記給他三人，可以直接向他們請求，我父親有將權利讓與他們三人」（見原審
    卷一六九頁）等語，該部分證詞，應非事實，不足採取。
八、於賴奇獅七十六年八月十一日死亡時，如附表所示土地仍登記為賴源郎、賴羽郎
    、賴福郎及上訴人丙○○所有，有登記簿謄本在卷可稽（見原審卷四九至五五頁
    、一０二至一０七頁、一三一至一五四頁、本院卷(二)四七至四九頁），足認賴源
    郎、賴羽郎、賴福郎及上訴人丙○○於兩造之父賴奇獅七十六年八月十一日死亡
    前，尚未將信託物返還，兩造之父賴奇獅生前亦未履行其贈與之義務。而兩造之
    父賴奇獅終止信託，則如附表所示之土地，應回復為兩造之父賴奇獅所有，於賴
    奇獅死亡時，應屬賴奇獅遺產，又繼承人自繼承開始時，除民法另有規定外，承
    受被繼承人財產上一切權利義務，民法第一千一百四十七條、第一千一百四十八
    條定有明文。本件兩造之父賴奇獅之如附表所示之土地，應由被繼承人賴奇獅之
    女，及兄弟賴源郎、賴羽郎、賴福郎、上訴人丙○○及被上訴人三人共八人共同
    繼承，此由協議書所載兄弟及姊分得五十萬元，即知兩造之父賴奇獅子女有兩造
    及賴源郎、賴羽郎、賴福郎外，尚有姊一人（見原審卷四頁），應繼承終止信託
    後，請求信託登記人回復為賴奇獅名義即為賴奇獅遺產後，並由繼承人履行贈與
    之義務，始符約定。被上訴人未列其餘繼承人為當事人，僅部分繼承人請求上訴
    人丙○○將土地所有權移轉，其當事人適格即有欠缺，惟審判長行使闡明權，不
    得逾越辯論主義之範圍，並以兩造所爭執之訴訟關係為限（最高法院七十一年台
    上字第二八０八號判例參照），如促使當事人為訴之變更、追加、提起反訴或擴
    張應受判決事項之聲明，均為法所不許（吳明軒著中國民事訴訟法上冊第五二三
    頁、最高法院六十七年台上字第四二五號判例、八十三年台上字第一○三號判決
    參照），是本院審判長自難闡明令被上訴人追加被告。是被上訴人該部分請求，
    當事人不適格，已難准許。再者，如附表所示之土地，其中大孝段二三九、二四
    八號土地，公告現值每平方公尺為一萬五千元。大孝段二二○、二二○之一號土
    地，公告現值每平方公尺為一萬一千五百元，有土地登記簿謄本及地價證明在卷
    可稽（見原審卷十頁、本院卷(二)一四三、一四四頁），且被上訴人供稱如附表所
    示編號五號之台中市土地之地價與大里市之地價不同（見本院卷(一)一三一頁），
    足認如附表所示土地，其地價顯有不同，則依兩造之父賴奇獅終止信託，並平分
    如附表所示土地之意，自應將如附表所示土地，計算出其全部價值，再予以分成
    七分，由兩造及賴源郎、賴羽郎、賴福郎各自取得，方符兩造之父訂立系爭協議
    書之意，且兩造之父賴奇獅顯未就特定部分之請求權讓與，是被上訴人請求上訴
    人丙○○移轉登記特定部分之所有權，亦無理由，原審就該部分為被上訴人勝訴
    之判決，尚屬無據，上訴意旨，就該部分求予廢棄，為有理由。
據上論結：本件上訴為一部有理由，一部無理由，依民事訴訟法第四百五十條、第四
百四十九條第一項、第七十九條但書、第八十五條第一項前段，判決如主文。
中      華      民      國     九十      年      四      月     三     日
~B1民事第六庭審判長法  官  吳火川
~B2                法  官  吳惠郁
~B3                法  官  饒鴻鵬
右為正本係照原本作成。
如對本判決上訴，須於收受判決送達後二十日內向本院提出上訴書狀，其未表明上訴
理由者，應於提出上訴後二十日內向本院提出上訴理由書（須按他造人數附具繕本）
，並繳納送達用雙掛號郵票拾份（每份參拾肆元）。
上訴時應提出委任律師或具有律師資格之人之委任狀；委任有律師資格者，另應附具
律師及格證書及釋明委任人與受任人有民事訴訟法第四百六十六條之一第一項但書或
第二項（詳附註）所定關係之釋明文書影本。
~B                 書記官  陳三軫
中      華      民      國     九十      年      四      月     六     日
附註：
民事訴訟法第四百六十六條之一（第一項、第二項）
對於第二審判決上訴，上訴人應委任律師為訴訟代理人。但上訴人或其法定代理人具
有律師資格者，不在此限。
上訴人之配偶、三親等內之血親、二親等內之姻親，或上訴人為法人、中央或地方機
關時，其所屬專任人員具有律師資格並經法院認為適當者，亦得為第三審訴訟代理人
。
                                                                        Ｈ
附表
┌──┬────┬─────┬────┬──────┬────┬──────┬────┬───────────────┐
│編號│所有權人│ 土地座落 │ 面  積 │重劃後新地號│ 面  積 │分割後之地號│ 面  積 │嗣後移轉予他人之情形          │
│    │        │          │（公頃）│            │（公頃）│            │（公頃）├────┬──┬───────┤
│    │        │（原地號）│        │            │        │            │        │移轉日期│原因│所有權人      │
├──┼────┼─────┼────┼──────┼────┼──────┼────┼────┼──┼───────┤
│    │        │          │        │            │        │二四九      │○‧○二│八十六年│買賣│（乙○○之子）│
│    │        │          │        │            │        │            │○九六二│七月五日│    │  賴昭榜      │
│    │        │          │        │            │        ├──────┼────┼────┼──┼───────┤
│    │        │台中縣大里│        │            │        │二四九之一  │○‧○二│八十六年│買賣│  戊○○      │
│    │        │市○里段  │        │台中縣大里市│        │            │○九六二│七月五日│    │              │
│ 一 │賴源郎  │二二○之一│○‧一三│大孝段二四九│○‧○八├──────┼────┼────┼──┼───────┤
│    │        │○        │五八    │            │三八四六│二四九之二  │○‧○二│        │    │              │
│    │        │          │        │            │        │            │○九六一│        │    │              │
│    │        │          │        │            │        ├──────┼────┼────┼──┼───────┤
│    │        │          │        │            │        │二四九之三  │○‧○二│        │    │              │
│    │        │          │        │            │        │            │○九六一│        │    │              │
├──┼────┼─────┼────┼──────┼────┼──────┼────┼────┼──┼───────┤
│    │        │二二○之一│        │二七九      │○‧○四│            │        │        │    │              │
│    │        │六        │○‧○九│            │○二八三│            │        │        │    │              │
│ 二 │賴羽郎  │（協議書誤│四一    ├──────┼────┤            │        │        │    │              │
│    │        │載為二二○│        │二八一      │○‧○一│            │        │        │    │              │
│    │        │之一）    │        │            │七五七七│            │        │        │    │              │
├──┼────┼─────┼────┼──────┼────┼──────┼────┼────┼──┼───────┤
│    │        │          │        │            │        │二二○      │○‧○一│八十六年│買賣│  賴順福      │
│    │        │          │        │            │        │            │六五九二│六月十日│    │              │
│    │        │          │        │            │○‧○三├──────┼────┼────┼──┼───────┤
│    │        │          │○‧○三│二二○      │三二三二│二二○之一  │○‧○○│八十六年│買賣│  林錢麗慧    │
│ 三 │賴福郎  │二二○之四│五四    │            │        │            │一六六四│六月十日│    │              │
│    │        │          │        ├──────┼────┼──────┼────┼────┼──┼───────┤
│    │        │          │        │二三三      │○‧○二│            │        │        │    │              │
│    │        │          │        │            │四四七七│            │        │        │    │              │
├──┼────┼─────┼────┼──────┼────┼──────┼────┼────┼──┼───────┤
│    │        │          │        │二三九      │○‧○五│            │        │        │    │              │
│    │        │          │        │            │二二○七│            │        │        │    │              │
│ 四 │丙○○  │二二○之一│○‧二一├──────┼────┤            │        │        │    │              │
│    │        │一        │三四    │二四八      │○‧○七│            │        │        │    │              │
│    │        │          │        │            │二一    │            │        │        │    │              │
├──┼────┼─────┼────┼──────┼────┼──────┼────┼────┼──┼───────┤
│    │        │台中市頂橋頭        │            │        │            │        │        │    │              │
│ 五 │賴源郎  │段一一八之│一○二坪│            │        │            │        │        │    │              │
│    │        │四、之六號│        │            │        │            │        │        │    │              │
└──┴────┴─────┴────┴──────┴────┴──────┴────┴────┴──┴───────┘


司法院資訊處製作；財團法人民間司法改革基金會備份。
